臺灣臺南地方法院民事判決　九十一年度重訴字第二四六號
　　原　　　告　　丙○○
　　訴訟代理人　　蘇暉律師
　　　　　　　　　戊○○
　　被　　　告　　丁○○
　　訴訟代理人　　禎和律師
　　複　代理人　　郭寶蓮律師
　　被　　　告　　甲○○　　　.
　　　　　　　　　乙○○　　　.
　　右二人共同
　　訴訟代理人　　林瑞成律師
右當事人間請求分割共有物事件，本院（言詞辯論終結日期：九十三年二月四日）判
決如左：
    主    文
兩造共有坐落台南縣麻豆鎮○○段五七一地號土地（地目旱、面積七四二四平方公尺
），分割方法為：如附圖甲案所示，編號五七一之Ａ部分（面積二一九五平方公尺）
分歸丁○○取得，編號五七一之Ｂ１部分（面積一０六四平方公尺）分歸被告甲○○
取得，編號五七一之Ｂ２部分（面積一０二八平方公尺）分歸被告乙○○取得，編號
五七一之Ｃ部分（面積三一三七平方公尺）分歸原告取得。
原告應分別補償被告丁○○、甲○○、乙○○各新台幣參佰壹拾肆萬伍仟零伍拾壹元
、壹佰陸拾玖萬壹仟零伍拾陸元、貳佰萬零參拾陸元。
訴訟費用由兩造分別按如附表所示比例負擔。
    事實及理由
一、原告主張：兩造共有坐落台南縣麻豆鎮○○段五七一地號，面積為七四二四平方
    公尺之農業區內土地（以下簡稱系爭土地），應有部分為如附表所示，有土地登
    記簿謄本、土地使用分區證明書可稽。共有人間就系爭土地並無不分割之協議，
    系爭土地性質上亦無不能分割之情形。為求土地分割之公平及有效利用，爰依民
    法第八百二十三條第一項規定，請求判決分割，爰聲明：分割方法為如附圖乙案
    所示，並不須相互為金錢補償，即編號五七一之Ａ部分（面積二０九五平方公尺
    ）分歸丁○○取得，編號五七一之Ｂ１部分（面積一０一四平方公尺）分歸被告
    甲○○取得，編號五七一之Ｂ２部分（面積九七八平方公尺）分歸被告乙○○取
    得，編號五七一之Ｃ部分（面積三三三七平方公尺）分歸原告取得。或將系爭土
    地予以變價分割。
二、被告抗辯：
（一）系爭土地於民國四十五年由長輩分成三塊，即系爭共有土地現有之利用狀況，
      土地上各建有農舍及抽水設備，分管各自種植迄今業已四十餘年，且雙方亦曾
      於九十年九月間達成協議以現狀分割（如附圖丙案），並經地政人員通知測量
      、鑑界、訂樁完成，原告本應履行分割協議，卻反覆提起本訴訟，實與誠信原
      則有違。
（二）主張之分割方法：
  １、被告丁○○部分：
    (1)依如附圖丙案現狀分割，即按現狀分割不再為金錢補償。應為兼顧土地利用安
      定性暨共有人間公平性之一妥適方案。
    (2)如依附圖甲案分割亦不失為一公平合適之分割方案，但應依財團法人台灣經濟
      技術研究所之鑑價結果予以補償，以求公允。至原告提出之乙方案，原告分得
      之編號Ｃ位置面積過大且價值較高，顯獨利原告一人，對被告等顯失公平，且
      該分割方案經財團法人台灣經濟技術研究所鑑定後，原告尚須補償被告等八百
      八十九萬一千三百九十元，足證原告主張分得編號Ｃ位置面積皆屬優越，對被
      告等顯失公平，不足為採。
  ２、被告甲○○、乙○○部分：
    (1)主張依附圖丙案，即依現況分割，且不給予金錢補償。
    (2)至原告提出之乙案，其所分得之土地面積多達三三三七平方公尺，被告甲○○
      、乙○○合計僅分得一九九二平方公尺，而依應有部分面積計算，較應有部分
      面積合計二四七四平方公尺，顯然分割後之面積過少，該分割方案即失公平，
      自有未洽。況政府公告之土地現值，僅作為計算土地稅等稅之參考而已，其未
      必等於實際價值，計算土地價值尚須一併將土地坐落位置、利用程度及各種交
      易因素等計算在內，顯不可採等語。
三、本件有關原告主張：系爭土地為兩造所共有，應有部分各如附表所示，該土地並
    無因使用目的不能分割之情形，兩造對於系爭土地亦無不分割之約定之事實，業
    據其提出土地登記謄本、土地使用分區證明書各一件足稽，且為被告所不爭執，
    堪認屬實。又系爭土地上共有人各自占特定範圍，並以鐵絲網為界，占有現況為
    如附圖丙所示甲部分係被告丁○○之柚子園、乙部分由被告甲○○、乙○○興建
    鐵皮屋、平房出租予他人營業，丙部分為原告種植柚子等情，亦經本院會同台南
    縣麻豆地政事務所人員履勘現場，製有勘驗筆錄暨附圖、複丈成果圖在卷足憑，
    復為被告所不爭，亦足信為真實。
四、被告雖辯稱：兩造於九十年十月間曾協議分割方法為如附圖丙案所示，並曾申請
    第爭人員辦理鑑界、訂樁，則原告應履行分割協議，不得再訴請裁判分割等語，
    並提出分割圖一份及台南縣麻豆地政事務所通知書二件為證。然查：
（一）證人即受兩造委託辦理分割事宜之李志源到庭證稱：「我是蔡美柳的先生，蔡
      美柳是代書，但本件分割我都有參與，也有去現場看過，地政到現場鑑界時我
      也在場，之前我知道兩造在談如何分割土地，結論是到現場去測量，因為他們
      在土地上有圍鐵絲網的籬笆，是他們各自使用的範圍，例如甲○○、乙○○與
      丁○○間有籬笆分界，因當時土地各部分面積無法確定，所以要先申請地政到
      現場去測量，所以在送給地政的資料上並沒有確定面積，當時兩造有說照現況
      測量並依現況分割。當天地政測量之後有交給我一份各部分的面積表，但因共
      有人未前去地政在測量成果圖補簽名，所以這件分割案就被地政駁回。共有人
      之所以沒有前去補簽名是因為地政在當天現場測量時有發現系爭土地東側有一
      部分作為排水溝，西側土地被拓寬為八米農路。因為先鑑界才分割，鑑界當天
      才發現有上述的情況，但共有人都拒絕簽名，也沒有對分割表示其他意見。地
      政人員當場有告知一個星期內要到地政補簽名。各部分的面積是地政測量後約
      兩天才交給我的。」「（問：本院(一)卷八四頁函附資料之分割協議書是何人寫
      的？）是蔡美柳寫的，但寫的時候共有人都不在場，分割協議書是事後才應地
      政的要求補的，共有人的印章均寄放在我太太那裡。分割圖也是蔡美柳畫的，
      都是照現況的位置大概畫的，因為共有人委託辦理時就有說要照現況測量，但
      我本人有告訴全部共有人說如果地政測量後你們對分割方案不同意，可以拒絕
      簽名。在辦理分割時面積無法確定，且無法估算增值稅如何分擔，所以我就跟
      共有人說如果要分割可以先測量後瞭解面積。共有人均不知道我太太有寫這張
      分割協議書。測量後共有人有來我處提到丙○○有提出要分在靠面臨三十米道
      路的土地，但丁○○不同意。」「問：共有人當時是否都同意依照現況分割？
      ）如果共有人有確定的話，我們就會幫他們寫正式的協議書，共有人就是害怕
      面積不夠，才不確定如何分割。」（問：申請地政測量前是否決定如何分割？
      ）他們只是跟我說要分割要照現況測量，所以我就幫他們送分割案件給地政。
      因為地政無法就土地的部分測量，所以要以此方法才能夠計算出各部分的面積
      。兩造當時委託的事是要測量也要分割。要照現場測看看面積多少。之所以寫
      分割協議書是硬地政的要求才寫的，文字上是我跟我太太講說要如此寫的。我
      在送件前有跟全部共有人說測量後如不同意就不要簽名。」「（問：是否知道
      地政分割測量前，須有共有人達成分割方案協議？）共有人有同意分割，但沒
      有決定如何分割。共有人主要的意思是先測量再決定如何分割。若共有人均有
      同意要照現況來分割，為何被告拒絕於地政測量後之分割方案成果圖（即現況
      成果圖）上簽名。」等語（見本院(一)卷一一九頁至一二一頁）。
（二）又證人即地政人員呂忠成到庭結證稱：「本件是申請該地號鑑界、分割兩個案
      件，當天有所有權人到場但我不確認為何人，當天是先作該地號鑑界，我有將
      土地四周釘界樁，有些是噴漆，讓共有人瞭解土地範圍何在，再來做分割，一
      般做分割有兩種方式，一種是由土地所有權人指定所需要分割之位置亦即由所
      有權人指出實地分割線的位置，我們依據所有權人實地指出分割線後測量，回
      去作成圖面後並計算各部分面積後告知申請人代理人。另一種是由所有權人提
      供方案略圖及各部分面積，再由測量員協助釘樁，釘樁後再詢問所有權人是否
      認同，若所有權人認同即要求所有權人在複丈圖正反面認章。之所以要協助分
      割是因為所有權人不知道實際位置何在。本件麻豆段五七一地號是介在這兩種
      之間，但他們所繳的費用是協助分割的費用，兩種分割都要附分割協議書，本
      件分割協議書是事前補正還是事後補正我忘記了，但如果按照協議書上所書立
      的時間判斷應該是送件後才補協議書的。本件土地的測量有一條分割線是要以
      協助分割的方式來做，亦即協議書所附圖面中編號一及編號二兩部分土地間在
      現場的界線不明確，所以要協助分割，至於其他的分割線現場實地有鐵絲網但
      仍然不明確我們有要求所有權人噴漆在地上，所有權人當時給我的意思是先測
      測看面積為何，再決定。我們只是作第一步測量面積的工作，我回去後計算面
      積後有通知所有權人補章，但所有權人都沒有來補章，當場的簽名是鑑界才要
      簽名，（提出鑑界複丈成果圖上面有蔡美柳、丙○○的簽名）鑑界的結果所有
      權人沒有意見，事後代理人有來跟我要面積資料，我有給代理人面積資料（經
      審閱法官提示九十一年十一月二十一日李志源所提出之面積計算資料，確實是
      我給他的）該面積資料上紅色的線是所有權人實地噴漆（約略與鐵絲網的位置
      相符）的現況面積。」（問：對於證人李志源於上次開庭作證說當天測量時，
      發現系爭土地有一部分坐落在現有農路及排水溝上（提示證人證詞及提供之圖
      面），是否如此？）是的，當天測量釘樁時確有發現證人李志源所說的情形，
      經我告知所有權人他們才知道此事，他們當時有表示說農路要另外分割出來，
      但我告訴他們依規定不行。（問：如果依照當事人分割協議書之分割方案圖，
      是否能直接做分割？）不能直接做分割，需要現場釘界作成成果後經所有人認
      章，才可作成分割。且本件是農地分割還有很多後續問題必須處理之後，才能
      登記。」「（問：所有權人當場有無說要如何分割？）證人他們的意思是要依
      照他們指出的界址先測量。」「（問：麻豆地政的覆函說受理分割案件的條件
      為共有人達成協議並確定分割界址的意思為何？）實務上的作法必須共有人提
      出協議書，但並不要求當事人確定分割界址，我們仍然會受理。」等詞（見本
      院(一)卷一三八頁至一四二頁）。
（三）互核上述證人之證言，足見九十年十月間兩造雖有意願分割系爭土地，而委請
      代書辦理分割，並申請地政機關鑑界測量、定樁等事宜，惟當時聲請測量之目
      的，應係先行確認使用現況之位置及面積，尚難謂兩造已達成分割協議，況系
      爭土地上東側有部分為排水溝，西側有部分為八米農路，此為鑑界當天始發現
      之事實（見本院(一)卷一二六頁圖），則共有人在尚未對土地現況、分得面積若
      干有所瞭解前，應不可能貿然決定分割方案，且台南縣麻豆地政事務所九十一
      年八月十九日所測量字第Ｚ○○○○○○○○○號函附之共有農地分割協議書
      ，亦經證人李志源證稱未經共有人協議作成，該協議書是係應地政要求事後補
      送件的，參以該協議書所載之日期（九十年十月八日）確係於土地複丈申請書
      日期（九十年十月五日）之後，及地政機關確有規定分割案件之申辦，申請人
      應檢附分割協議書（見本院(一)卷七十頁），可知兩造乃係透過向地政機關申請
      分割之方法以達到先確認各人占有現況範圍及面積，待面積測量後再決定分割
      方案等情無訛，尚難僅憑該書面即遽以推論共有人間就分割方案已達成協議。
      另證人李阿忠之證言亦僅能證明兩造有各自利用土地之情形，亦難憑其證述認
      定協議分割之事實（見本院卷(一)卷一五四頁）。再證人即被告丁○○之子郭錦
      樟雖證述「兩造四人有將分割方案交給代書，代書再將正式的圖交給地政」「
      我們當時就決定要照現況分割」等語，不僅與證人李志源，呂忠成上揭所述有
      所出入，且其為被告丁○○有至親關，尚難期證言無偏頗之虞，殊難僅憑其證
      言即採為對被告有利之認定。此外被告復無法舉出其他事證證明證明兩造有協
      議分割之情，其抗辯原告應履行分割協議，自難採信。是兩造既無分割協議，
      且對分割分法各執己見，則本院自得依法裁判分割。
五、按以原物為分配時，如共有人中有不能按其應有部分受分配者，得以金錢補償之
    ，民法第八百二十四條第三項定有明文。又按法院裁判分割共有物，除應斟酌各
    共有人之利害關係，及共有物之性質外，尚應斟酌共有物之價格，倘共有人中有
    不能按其應有部分受分配，或所受分配之不動產，其價格不相當時，法院非不得
    命以金錢補償之。又法院裁判分割共有物，須斟酌各共有人之利害關係，使用情
    形，共有物之性質及價值、經濟效用、符合公平經濟原則，其分割方法始得謂為
    適當。又分割共有物固不受分管契約之拘束，惟盡量依各共有人使用現狀定分割
    方法，以維持現狀，減少共有人所受損害，當不失為裁判分割斟酌之一種原則。
    本院審酌兩造所提之方案，其所規劃各共有人分得之面積，均與其登記之應有部
    分面積不同，及系爭土地面積廣大，呈Ｌ形，南臨三十米新生北路，西臨八米道
    路（見卷附勘驗筆錄），各共有人分配位置顯可能因臨路寬度、深度，而產生價
    值價值差異，此亦從台南縣麻豆地政事務所函附之系爭土地地價區段圖，可知系
    爭土地因鄰接道路寬度不同而跨越三個不同地價區段，亦即南臨三十米新生北路
    之部分地價最高，西臨社區道路部分地價次之，其餘部分地價最低（見本院(一)卷
    一七三至一七五頁，本院(二)卷二十七、八十八頁）等情形，自得考量分割後各共
    有人所分配之不動產價值與其應有部分之價值是否相當以決定補償之數額，始符
    合公平原則。經本院依被告之聲請，囑託財團法人台灣經濟技術研究所鑑定如附
    圖甲、乙方案結果，該二方案各共有人分割後之價值與其應有部分價值顯不相當
    ，並就增減差異情形及共有人間應相互找補之金額詳加計算，有鑑定報告書一份
    可資佐證，本院認上開鑑定報告書依系爭土地坐落位置、形狀、地勢、臨路情形
    、臨路寬度、臨路深度、使用效益、未來發展潛力、交通情況、房地產交易概況
    等特性為分析鑑定，認上開鑑定報告書之鑑定之內容與結果應屬可信。原告主張
    依如附圖乙案分割，各共有人分得位置價值相當，不須另為金錢補償云云，僅以
    前揭地政機關提供之地價區段資料為據，然查該地價區段○○○○路寬度劃分，
    並以九十一年公告現值為計算標準，未如鑑定機關係就系爭土地周邊之區域位置
    、自然條件、經濟環境、房地產交易概況、里鄰環境、交通情況、公共設施、發
    展潛力、地形地勢、鄰路寬度、深度、使用效益等諸多綜合考量，鑑定單位鑑定
    所得之結果，應較地政機關所公告之地價區段較接近市價標準。是原告主張乙方
    案（不另為金錢補償），尚非一公平可行之方案。又原告雖另主張以變價分割方
    法，由各共有人依持分取得價金等語，為被告所反對，查系爭土地面積廣大，共
    有人應有部分面積各約為二四七四平方公尺、一二三七平方公尺，且各共有人於
    系爭土地上均有各自長久使用之範圍，有其原物分割之實益，若逕予變價分割，
    不僅將全面改變土地使用現況，且違背多數共有人之意見，尚非可採。至被告所
    提之附圖丙案，係依照目前兩造於系爭土地上占有之現況範圍予以分割而不另加
    以補償，該方案雖未經送鑑定，惟依地政機關所檢送之地價區段圖可知，被告目
    前所占用之位置，其土地每平方公尺之區段價值即為五六ＯＯ元；原告所占用部
    分則僅二二ＯＯ元，兩者相差達二．五倍餘，再以被告所主張現況分割之面積約
    略換算，原告目前占用土地面積之價值約僅六百五十餘萬元、被告丁○○所占用
    者高達一千四百九十餘萬元、被告甲○○、乙○○所占用者亦至少有九百萬元，
    價值差距頗大。則被告所一再主張之現況分割不予任何補償，亦難謂為公平妥適
    之方法。至被告丁○○另主張依附圖甲案分割，並依鑑定結果予以金錢補償之分
    割方法，本院審酌該方案不僅大致符合土地長久使用之現況，對共有人之損害較
    低，且依上開鑑定結果予以金錢補償，亦符合公平經濟原則，與前開乙案、丙案
    比較之下，應屬較公允之分割方法，爰判決如主文第一、二項所示。
六、訴訟費用負擔之依據：民事訴訟法第七十八條、第八十條之一、第八十五條第一
    項但書，判決如主文。
中　　　華　　　民　　　國　　九十三　　年　　　二　　　月　　十八　　日
                                臺灣臺南地方法院民事第一庭
~B法　　　官　蔡雅惠
右為正本係照原本作成。
如對本判決上訴，須於判決送達後廿日內向本院提出上訴狀。
中　　　華　　　民　　　國　　九十三　　年　　　二　　　月　　 十九　　 日
~B法院書記官　黃富煜
附表：
┌─────┬─────────┐
│共　有 人 │  應  有  部  分  │
├─────┼─────────┤
│丁　○　○│  三分之一        │
├─────┼─────────┤
│丙　○　○│  三分之一        │
├─────┼─────────┤
│甲　○ ○ │  六分之一        │
├─────┼─────────┤
│乙　○　○│  六分之一        │
└─────┴─────────┘
